---
title: "Quinta sesión"
output:
  html_document:
    df_print: paged
  pdf_document: default
---

<div align="right">**Elaborado por Chiara Zamora** </div>
<div align="right">PCPOCZAM@upc.edu.pe </div>
<a id='home'></a>

Veremos:

**Análisis exploratorio y descriptivo**

1. [Importación de datos](### **1. Importación de datos**)

2. [Datos cualitativos](### **2. Datos cualitativos**)

3. [Datos cuantitativos](### **3. Datos cuantitativos**)

### **1. Importación de datos**

* **Datos en formato texto**

- CSV: .csv
```{r}
mydata = read.csv("https://github.com/ChiaraZamoraM/Stats_UPC/raw/main/ENAHO-737-Modulo01/Bases/Enaho01-2020-100.csv") 
```

```{r}
getwd()
```

```{r}
setwd("C:/Users/soyma/Documents/GitHub/Stats_UPC")
```

```{r}
mydata = read.csv("./ENAHO-737-Modulo01/Bases/Enaho01-2020-100.csv") #coma (“,”) como separador

#library(readr)
#read_csv (como como separador)
#read_csv2(): punto y coma (“;”) como separador
#read_tsv(): tabulador (“\t”) como separador
#read_delim(,sep =’|’): otros separadores, p. ej. el símbolo ‘|’
```

* **Formatos de otros softwares propietario**

- EXCEL: .xls y .xlsx
```{r}
library(readxl) 

mydata = read_excel("./Matriz_2020/Matriz_2020.xlsx") 

mydata = read_excel("./Matriz_2020/Matriz_2020.xlsx",
                    sheet = 2) 

mydata = read_excel("./Matriz_2020/Matriz_2020.xlsx", sheet = "Regional") 

mydata = read_excel("./Matriz_2020/Matriz_2020.xlsx", sheet = 2, skip = 8)
```

```{r}
colnames(mydata) = mydata[3,]
```

- SPSS: .sav  
```{r}
library(foreign)       

mydata = read.spss("https://github.com/ChiaraZamoraM/Stats_UPC/raw/main/ENAHO-737-Modulo01/Bases/Enaho01-2020-100.sav", to.data.frame=TRUE)
```

- STATA: .dta
```{r}
library(haven)

mydata = read_stata("https://github.com/ChiaraZamoraM/Stats_UPC/raw/main/ENAHO-737-Modulo01/Bases/enaho01-2020-100.dta") 
```

- SAS: .sas
```{r}
#library(haven)

#mydata = read_sas("data.sas") #el nombre del archivo
```

- R: .rda
```{r}
#mydata = load(file ='data.rda')
```

* **Otros formatos**
- JSON (JavaScript Object Notation)
- XML

* Alternativa

```{r}
library(rio)

mydata = import("https://github.com/ChiaraZamoraM/Stats_UPC/raw/main/ENAHO-737-Modulo01/Bases/enaho01-2020-100.dta")
```

### **2. Datos cualitativos**

Una muestra de datos se denomina cualitativa o categórica, si sus valores pertenecen a una colección de clases no superpuestas definidas conocidas. Los ejemplos comunes incluyen la calificación de letras de los estudiantes (A, B, C, D o F), calificación de bonos comerciales (AAA, AAB, ...) y tallas de zapatos de ropa de consumo (0, 2, 4, ...).

Usaremos el data frame integrado de R llamado **painters**. Es una recopilación de información técnica de algunos pintores clásicos del siglo XVIII. El conjunto de datos pertenece al paquete MASS y debe cargarse previamente en el espacio de trabajo de R antes de su uso.

```{r}
library(MASS)

painters
```
Para conocer la estructura de una base/una data frame...
```{r}
str(painters)
```

La última columna School contiene la información de clasificación escolar de los pintores. Los colegios se nombran como A, B, ..., etc, y la variable School es cualitativa.

```{r}
painters$School 
```

* **Distribución de frecuencia de datos cualitativos**

La distribución de frecuencia de una variable de datos es un resumen de la aparición de datos en una colección de categorías que no se superponen.

- Ejemplo

En el conjunto de datos de pintores, la distribución de frecuencias de la variable School es un resumen del número de pintores en cada escuela.

- Problema

Encuentre la distribución de frecuencias de las escuelas de pintores en el conjunto de datos painters.

- Solución

Aplicamos la función de **table** para calcular la distribución de frecuencias de la variable School.
```{r}
school = painters$School # las escuelas de pintores

school.freq = table(painters$School)
```

- Respuesta

La distribución de frecuencias de las escuelas es:
```{r}
school.freq
```

- Solución mejorada

Aplicamos la función cbind para imprimir el resultado en formato de columna.
```{r}
cbind(school.freq)
```

* **Distribución de frecuencias relativas de datos cualitativos**

La distribución de frecuencia relativa de una variable de datos es un resumen de la proporción de frecuencia en una colección de categorías que no se superponen.

La relación de frecuencia y frecuencia relativa es:

Frecuencia Relativa =    Frecuencia/
                     Tamaño de la muestra

- Ejemplo

En el conjunto de datos de pintores, la distribución de frecuencia relativa de la variable School es un resumen de la proporción de pintores en cada escuela.

- Problema

Encuentre la distribución de frecuencia relativa de las escuelas de pintores en el conjunto de datos pintores.

- Solución

Primero aplicamos la función de tabla para calcular la distribución de frecuencias de la variable Escuela.
```{r}
school.freq = table(school) 
```

Luego encontramos el tamaño de la muestra de los pintores con la función nrow y dividimos la distribución de frecuencias con ella. Por lo tanto, la distribución de frecuencias relativas es:
```{r}
school.relfreq = school.freq / nrow(painters)
```

- Respuesta

La distribución de frecuencia relativa de las escuelas es:
```{r}
school.relfreq
```

```{r}
table(painters$School)
```

Alternativa 1:
```{r}
prop.table(table(painters$School))
```


### **3. Datos cuantitativos**

#### a. Medidas de tendencia central

Los datos cuantitativos, también conocidos como datos continuos, consisten en datos numéricos que respaldan las operaciones aritméticas. Esto contrasta con los datos cualitativos, cuyos valores pertenecen a clases predefinidas sin operaciones aritméticas permitidas. Explicaremos cómo aplicar algunas de las herramientas de R para el análisis de datos cuantitativos con ejemplos.

Usaremos el data frame **faithful**. Consiste en una colección de observaciones del géiser Old Faithful en el Parque Nacional de Yellowstone en los Estados Unidos. La siguiente es una vista previa a través de la función principal.

```{r}
View(faithful)
```

* **Media**

La media de una variable de observación es una medida numérica de la ubicación central de los valores de los datos. Es la suma de sus valores de datos dividida por el conteo de datos.

- Problema
Encuentre la duración media de la erupción en el conjunto de datos **faithful**.

- Solución
Aplicamos la función mean para calcular el valor medio de las erupciones.
```{r}
duration = faithful$eruptions

mean(faithful$eruptions)      
```

- Respuesta
La duración media de la erupción es de 3.4878 minutos.

* **Mediana**

La mediana de una variable de observación es el valor en el medio cuando los datos se ordenan en orden ascendente. Es una medida ordinal de la ubicación central de los valores de los datos.

- Problema
Encuentre la mediana de la duración de la erupción en el conjunto de datos faithful.

- Solución
Aplicamos la función median para calcular el valor mediano de las erupciones.
```{r}
median(duration)      
```

- Respuesta
La mediana de la duración de la erupción es de 4 minutos.

* **Moda**

```{r}
mode <- function(x) {
   return(as.numeric(names(which.max(table(x)))))
}

#as.numeric(names(which.max(table(duration))))
```

```{r}
mode(duration)
```

* **Cuartil**

Hay varios cuartiles de una variable de observación. El primer cuartil, o cuartil inferior, es el valor que corta el primer 25 % de los datos cuando se ordenan en orden ascendente. El segundo cuartil, o mediana, es el valor que corta el primer 50%. El tercer cuartil, o cuartil superior, es el valor que corta el primer 75%.

- Problema
Encuentre los cuartiles de las duraciones de las erupciones en el conjunto de datos faithful.

- Solución
Aplicamos la función quantile para calcular los cuartiles de las erupciones.
```{r}
quantile(duration)  
```

- Respuesta
Los cuartiles primero, segundo y tercero de la duración de la erupción son 2.1627, 4.0000 y 4.4543 minutos respectivamente.

* **Percentil**

El percentil n de una variable de observación es el valor que corta el primer n por ciento de los valores de datos cuando se ordena en orden ascendente.

- Problema
Encuentre los percentiles 32, 57 y 98 de las duraciones de las erupciones en el conjunto de datos faithful.

- Solución
Aplicamos la función quantile para calcular los percentiles de las erupciones con las proporciones porcentuales deseadas.
```{r}
quantile(duration, c(.32, .57, .98))
```

- Respuesta...

#### b. Medidas de dispersión

### Ejercicio práctico

```{r}
estadistica = read.csv("https://docs.google.com/spreadsheets/d/e/2PACX-1vQwMW9pl4IWXj--RlscPtpEiwT40BKjgeZNTWGVx_GfjZEVhiWN32UmDHa8-OnUb8TwNF5uLcf0Ei_O/pub?output=csv")
```

```{r}
names(estadistica)
```

```{r}
names(estadistica) = c("Marca_temporal","Edad","Region","Interes", "Temas", "Lentes", "A_lentes")
```

```{r}
nrow(estadistica) # número de filas de datos
```

```{r}
ncol(estadistica) # numero de columnas
```

```{r}
dim(estadistica)
```

```{r}
head(estadistica, 10)
```

```{r}
tail(estadistica,10)
```

```{r}
attributes(estadistica)
```

```{r}
#install.packages("Hmisc")

library(Hmisc)

describe(estadistica)
```

```{r}
describe(estadistica$Edad)
```

```{r}
summary(estadistica)
```

```{r}
summary(estadistica$Edad)
```
