---
title: "Décima sesión"
output:
  html_document:
    df_print: paged
  pdf_document: default
---

<div align="right">**Elaborado por Chiara Zamora** </div>
<div align="right">PCPOCZAM@upc.edu.pe </div>
<a id='home'></a>

**Tabla de contenidos**

1. [Prueba T de una muestra](### **1. Recordamos...**)

2. [T-test: Importación y procesamiento de datos](### **2. T-test: Importación y procesamiento de datos**)

3. [Prueba Wilcoxon de una muestra](### **3. Recordamos...**)

4. [Wilcoxon test: Importación y procesamiento de datos](### **4. Wilcoxon test: Importación y procesamiento de datos**)

---

### **1. Recordamos...**
 
#### **¿Qué es la prueba t de una muestra?**

La prueba t de una muestra se utiliza para comparar la media de una muestra con una media estándar conocida (o teórica/hipotética) (μ).

Generalmente, la media teórica proviene de:

* un experimento anterior.

* o de un experimento en el que tiene condiciones de control y tratamiento.

Tenga en cuenta que la prueba t de una muestra **solo se puede usar cuando los datos se distribuyen normalmente**. Esto se puede comprobar mediante la prueba de Shapiro-Wilk o Kolgomorov Smirnov.</p>

##### **Preguntas típicas de investigación**

* ¿la media (m) de la muestra es igual a la media teórica (μ)? Prueba de dos colas.
* ¿la media (m) de la muestra es menor que la media teórica (μ)? Prueba de una cola.
* ¿la media (m) de la muestra es mayor que la media teórica (μ)? Prueba de una cola

En estadística, podemos definir la hipótesis nula correspondiente (H0) de la siguiente manera:

* H0:m=μ 
* H0:m≤μ
* H0:m≥μ

Las hipótesis alternativas correspondientes (Ha) son las siguientes:

* Ha:m≠μ (diferente)
* Ha:m>μ (mayor)
* Ha:m<μ (menor)

#### **¿Cómo interpretar los resultados?**

Si el p-valor es inferior o igual al nivel de significación 0.05, podemos rechazar la hipótesis nula y aceptar la hipótesis alternativa. En otras palabras, concluimos que la media muestral es significativamente diferente de la media teórica.

#### **Implementación en R**

**t.test(x, mu = 0, alternative = "two.sided")**

* x: un vector numérico que contiene sus valores de datos

* mu: la media teórica. El valor predeterminado es 0, pero puede cambiarlo.

* alternative: la hipótesis alternativa. El valor permitido es uno de "two.sided" (predeterminado), "greater" o "less".

---

### **2. T-test: Importación y procesamiento de datos**

```{r}
library(rio)

esperanza = import("life_expectancy.csv")
```

Recuperado de [CIA.gov](https://www.cia.gov/the-world-factbook/field/life-expectancy-at-birth/country-comparison)

```{r}
head(esperanza)
```

Queremos saber, ¿la esperanza de vida al nacer promedio difiere de 65 años?...

Visualice sus datos usando diagrama de cajas:
```{r}
library(ggpubr)

ggboxplot(esperanza$value,
           ylab = "Esperanza de vida al nacer (años)", xlab = FALSE,
           ggtheme = theme_minimal())
```

E histograma:
```{r}
hist(esperanza$value)
```


**Prueba preliminar para verificar los supuestos de la prueba t de una muestra:**

* ¿Es esta una muestra grande? - Sí, porque n > 30.

Si el tamaño de la muestra no es lo suficientemente grande (menos de 30, teorema del límite central), debemos verificar si los datos siguen una distribución normal.

* ¿Cómo comprobar la normalidad?

Brevemente, es posible utilizar la prueba de normalidad de Shapiro-Wilk y Kolmogorov-Smirnov y observar el gráfico de normalidad.

**Prueba de Shapiro-Wilk:**

Para muestras de 50 observaciones o menos. 

* Hipótesis nula: los datos se distribuyen normalmente.
* Hipótesis alternativa: los datos no se distribuyen normalmente.
```{r}
shapiro.test(esperanza$value)
```

**Prueba de Kolmogorov-Smirnov:**

Para muestras de más de 50 observaciones.

* Hipótesis nula: los datos se distribuyen normalmente.
* Hipótesis alternativa: los datos no se distribuyen normalmente.
```{r}
library(nortest)
lillie.test(esperanza$value)
```

```{r}
# Prueba t de una muestra
res <- t.test(esperanza$value, mu = 65)
# Imprimiendo los resultados
res
```
En el resultado anterior:

* t es el valor estadístico de la prueba t;

* df son los grados de libertad;

* El valor p es el nivel de significancia de la prueba t;

* conf.int es el intervalo de confianza de la media al 95 %;

* sample estimates es el valor medio de la muestra.

Tenga en cuenta que:

si desea probar si la esperanza de vida al nacer promedio es menor a 65 años (prueba de una cola), escriba esto:
```{r}
t.test(esperanza$value, mu = 65,
               alternative =  "less")
```

O, si desea probar si la esperanza de vida al nacer promedio es menor a 65 años (prueba de una cola), escriba esto:
```{r}
t.test(esperanza$value, mu = 65,
               alternative =  "greater")
```
               
* Para mayor información: http://www.sthda.com/english/wiki/one-sample-t-test-in-r

---

### **3. Recordamos...**

#### **¿Qué es la prueba de rango con signo de Wilcoxon de una muestra?**

La prueba de rango con signo de Wilcoxon de una muestra es una alternativa no paramétrica a la prueba t de una muestra cuando no se puede suponer que los datos se distribuyen normalmente. Se utiliza para determinar si la mediana de la muestra es igual a un valor estándar conocido (es decir, valor teórico).

Tenga en cuenta que los datos deben distribuirse simétricamente alrededor de la mediana. En otras palabras, debe haber aproximadamente el mismo número de valores por encima y por debajo de la mediana.


#### **Preguntas típicas de investigación**

* ¿La mediana (m) de la muestra es igual al valor teórico (m0)?
* ¿La mediana (m) de la muestra es menor que el valor teórico (m0)?
* ¿La mediana (m) de la muestra es mayor que el valor teórico (m0)?

En estadística, podemos definir la hipótesis nula correspondiente (H0) de la siguiente manera:

* H0:m=m0
* H0:m≤m0
* H0:m≥m0

Las hipótesis alternativas correspondientes (Ha) son las siguientes:

* Ha:m≠m0 (diferente)
* Ha:m>m0 (mayor)
* Ha:m<m0 (menor)

#### **Implementación en R**

**wilcox.test(x, mu = 0, alternative = "two.sided")**

* x: un vector numérico que contiene sus valores de datos.

* mu: valor medio/mediano teórico. El valor predeterminado es 0, pero puede cambiarlo.

* alternative: la hipótesis alternativa. El valor permitido es uno de "dos caras" (predeterminado), "mayor" o "menor".

---

### **4. Wilcoxon test: Importación y procesamiento de datos**

```{r}
obesity = import("obesity.csv")
```

```{r}
head(obesity)
```

Recuperado de [CIA.gov][https://www.cia.gov/the-world-factbook/field/obesity-adult-prevalence-rate/country-comparison]

Visualice sus datos usando diagramas de caja.
```{r}
ggboxplot(obesity$value, 
          ylab = "Weight (g)", xlab = FALSE,
          ggtheme = theme_minimal())
```

**Prueba de Shapiro-Wilk:**

Para muestras de 50 observaciones o menos. 

* Hipótesis nula: los datos se distribuyen normalmente.
* Hipótesis alternativa: los datos no se distribuyen normalmente.
```{r}
shapiro.test(obesity$value)
```

**Prueba de Kolmogorov-Smirnov:**

Para muestras de más de 50 observaciones.

```{r}
library(nortest)
lillie.test(obesity$value)
```

Queremos saber, ¿la mediana difiere de 20 (prueba de dos colas)?
```{r}
summary(obesity$value)
```

```{r}
# One-sample wilcoxon test
res2 <- wilcox.test(obesity$value, mu = 20)
# Printing the results
res2 
```

Tenga en cuenta que:

si desea probar si la mediana es menor a 20 (prueba de una cola), escriba esto:
```{r}
wilcox.test(obesity$value, mu = 20,
              alternative = "less")
```

O, si desea probar si la mediana es menor a 20 (prueba de una cola), escriba esto:
```{r}
wilcox.test(obesity$value, mu = 20,
              alternative = "greater")
```

* Para mayor información: http://www.sthda.com/english/wiki/one-sample-wilcoxon-signed-rank-test-in-r
