---
title: "Novena sesión"
output:
  html_document:
    df_print: paged
  pdf_document: default
---

<div align="right">**Elaborado por Chiara Zamora** </div>
<div align="right">PCPOCZAM@upc.edu.pe </div>
<a id='home'></a>

Veremos:

**Estadística univariada**

1. [Importación y limpieza de datos](### **1. Importación de datos**)

2. [Tablas de frecuencia](### **2. Tablas de frecuencia**)

3. [Medidas de tendencia central](### **3. Medidas de tendencia central**)

4. [Medidas de dispersión](### **4. Medidas de dispersión**)

5. [Medidas de posición](### **5. Medidas de posición**)

6. [Medidas de simetría](### **6. Medidas de simetría**)

---

### **1. Importación de datos**

Utilizaremos el conjunto de datos data que hace referencia a población en proceso migratorio.

Ruta 1
```{r}
install.packages("readxl") 
library(readxl)
data = read_excel("C:/Users/MICHELLE/OneDrive/Escritorio/UPC/2021 - 2/SESION 7/data.xlsx")
```

Ruta 2
```{r}
install.packages("rio")
library(rio)
data = import("data.xlsx")
```

* Exploración del dataframe 

```{r}
dim(data)
```

```{r}
names(data)
```

```{r}
str(data)
```

```{r}
str(data$Fecha_llegada) 
```

```{r}
data$Fecha_llegada=as.character(data$Fecha_llegada)
```
  
```{r}
which(is.na(data))
```

---

### **2. Tablas de frecuencia**

#### **Simple o absoluta**

```{r}
documento = data$Documento
```

```{r}
tabla1 = table(data$Documento) 
```

Visualizamos...
```{r}
barplot(tabla1)
```

### **Relativa**
```{r}
prop.table(tabla1)*100
```

Practiquemos...

* De frecuencias simples/absolutas
```{r}
table(data$Sexo)
```

* De frecuencias relativas
```{r}
100*prop.table(table(data$Sexo))
```

##### Uso de **attach**
```{r}
attach(data) #me sirve para llamar a mi variable sin necesidad del signo de $
Documento
```

```{r}
detach(data) #cancela el attach
Documento
```

```{r}
head(data$Documento)
```

También podemos usar la función **freq** del paquete...

* **descr**

```{r}
library(descr) #voy a tener porcentaje válido que no considera NA's 
#detach("package:descr", unload = TRUE)#desconectar el paquete
```

```{r}
tabla2 = freq(data$Estudios, plot=F) #combinación de table con prop.table
```

```{r}
tabla2
```

* **Summarytools**
```{r}
#install.packages("summarytools")
library(summarytools) #voy a tener porcentaje válido que no considera NA's
```

```{r}
tabla3 = summarytools::freq(data$Documento)
```

---

### **3. Medidas de tendencia central**

#### **Media**
```{r}
mean(data$Edad)
```

```{r}
mean.default(data$Edad, na.rm = TRUE) 
```

#### **Media recortada**

Recortamos el 10% de las observaciones de cada extremo.
```{r}
mean.default(data$Edad, na.rm = TRUE, trim = 0.1)
```

#### **Mediana**

```{r}
median(data$Dinero_disponible)
```

```{r}
median.default(data$Dinero_disponible, na.rm = TRUE)
```

#### **Moda**

```{r}
#install.packages("modeest")
library(modeest)
```

```{r}
mfv(data$Edad)
```

---

### **4. Medidas de posición**

#### **Cuartiles**

```{r}
quantile(data$Edad, prob = c(0.25, 0.5, 0.75), na.rm = TRUE)
```

#### **Quintiles**

```{r}
quantile(data$Edad, c(0.2, 0.4, 0.6, 0.8), na.rm = TRUE)
```

#### **Percentiles**

Obtenemos el percentil 93.
```{r}
quantile(data$Edad, c(0.93), na.rm = TRUE)
```

#### Visualización: **Boxplot o diagrama de cajas**

```{r}
boxplot(data$Cantidad_dias, 
        main = "Boxplot 1",
        outline = TRUE)
```

```{r}
boxplot(data$Edad, 
        main = "Boxplot 2",
        outline = TRUE)
```

---

### **5. Medidas de dispersión**

#### **Rango**

```{r}
range(data$Edad, na.rm = TRUE)
```

```{r}
min(data$Edad, na.rm = TRUE)
```

```{r}
max(data$Edad, na.rm = TRUE)
```

#### **Rango intercuartílico**

Diferencia entre el Q1(primer cuartil) y Q3(tercer cuartil). 

El 50% de los datos está dentro de este rango.
```{r}
IQR(data$Cantidad_dias)
```

#### **Varianza**

```{r}
var(data$Edad, na.rm = TRUE)
```

#### **Desviación estándar**

```{r}
sd(data$Edad, na.rm = TRUE)
```

#### **Coeficiente de variación**

Desviación estándar entre la media. 

Nos permite comparar la dispersión entre dos muestras.

Datos más homogéneos cercanos a ceros.
```{r}
n=50

muestra1= sample(1:nrow(data),size=n,replace=FALSE)

data1= data[muestra1, ]

cv1=sd(data1$Edad)/mean(data$Edad)
```

```{r}
muestra2= sample(1:nrow(data),size=n,replace=FALSE)

data2= data[muestra2, ]

cv2= sd(data2$Edad)/mean(data$Edad)
```

```{r}
cv1
cv2
```

---

### **6. Medidas de simetría**

#### Visualización: **Histograma**

```{r}
hist(data$Edad)
```

#### **Asimetría**

a. Asimetría Negativo 

* Gráfica hacia la izquierda. 
* Media < mediana < moda.  
* SK < 0

b. Simétrico

* Coincide la media, mediana y moda en un mismo punto. 
* SK = 0

c. Asimetría Positiva

* Gráfico hacia la derecha.
* Media > mediana > moda. 
* SK > O

```{r}
library(moments)
skewness(data$Edad)
```

#### **Curtosis**

a. Leptocúrtico

* K > 0 

b. Mesocúrtico

* K = 0

c.Platicúrtico

* K < 0

```{r}
library(moments)
kurtosis(data$Edad)
```
