---
title: "Décima primera sesión"
output:
  html_document:
    df_print: paged
  pdf_document: default
---

<div align="right">**Elaborado por Chiara Zamora** </div>
<div align="right">PCPOCZAM@upc.edu.pe </div>
<a id='home'></a>

**Tabla de contenidos**

1. [Prueba Z de una proporción](### **1. Prueba Z de una proporción**)

2. [Prueba Z de dos proporciones](### **2. Prueba Z de dos proporciones**)

3. [Prueba de bondad de ajuste chi-cuadrado](### **3. Prueba de bondad de ajuste chi-cuadrado**)

---

### **1. Prueba Z de una proporción**
 
#### **¿Qué es la prueba Z de una proporción?**

La prueba Z de una proporción se utiliza para comparar una proporción observada con una teórica, cuando solo hay dos categorías.

Por ejemplo, tenemos una población de individuos que contiene la mitad de hombres y la mitad de mujeres (p = 0.5 => 50%). Algunos de estos individuos (n = 160) están en contra de la incorporación del enfoque de igualdad de género al Currículo Nacional, incluidos 95 hombres y 65 mujeres.

Queremos saber si la negativa es más frecuente en hombres que en mujeres.

En esta configuración:

* Número de éxitos (hombre en contra) es 95
* Proporción observada (po) de hombres es 95/160
* Proporción observada (q) de mujeres es 1−po
* Proporción esperada (pe) de hombres es 0.5 (50%)
* Número de observaciones (n) es 160

Europa se divide en países del este y países del oeste, el 40% son países del este y el 60% son países del oeste. Algunos de estos son países (n=30) son dictaduras, incluidos 20 del este y 10 del oeste. 

**Queremos saber si las dictaduras son más frecuentes en el oeste.**

* Éxito: país del oeste en dictadura
* Número de éxitos (país del oeste en dictadura) es 10 
* Proporción observada (po) de países del oeste 10/30 = 0.33
* Proporción observada de países del este 1-po = 0.67
* Proporción esperada de países del oeste 0.6 (60%)
* Numero de observaciones 30. 

##### **Preguntas típicas de investigación**

* ¿la proporción observada (po) es igual a la proporción esperada (pe)?
* ¿la proporción observada (po) es menor que la proporción esperada (pe)?
* ¿la proporción observada (p) es mayor que la proporción esperada (pe)?

En estadística, podemos definir la hipótesis nula correspondiente (H0) de la siguiente manera:

* H0:po=pe
* H0:po≤pe
* H0:po≥pe

Las hipótesis alternativas correspondientes (Ha) son las siguientes:

* Ha:po≠pe (diferente)
* Ha:po>pe (mayor)
* Ha:po<pe (menor)

Tenga en cuenta que:

Las hipótesis 1) se denominan pruebas de dos colas --> two-sided, two tails --> "diferente"
Las hipótesis 2) y 3) se denominan pruebas de una cola --> one-sided, one tail --> "mayor"-->"greater", "menor" --> "less"

#### **¿Cómo interpretar los resultados?**

* Si |z|<1.96, entonces la diferencia no es significativa al 5%.
* Si |z|≥1.96, entonces la diferencia es significativa al 5%.

#### **Implementación en R**

Las funciones de R binom.test() y prop.test() se pueden usar para realizar una prueba de una proporción:

* *binom.test()*: calcula la prueba binomial exacta. Recomendado cuando el tamaño de la muestra es pequeño.
* *prop.test()*: se puede usar cuando el tamaño de la muestra es grande (N > 30). Utiliza una aproximación normal a binomial.

La sintaxis de las dos funciones es exactamente la misma. El formato simplificado es el siguiente:

**binom.test(x, n, p = 0.5, alternative = "two.sided")**
**prop.test(x, n, p = NULL, alternative = "two.sided", correct = TRUE)**

* x: el número de éxitos

* n: el número total de ensayos

* p: la probabilidad a contrastar.

* correct: una indicación lógica de si se debe aplicar la corrección de continuidad de Yates cuando sea posible.

#### **Procesamiento de datos**

Queremos saber si la negativa entre los hombres es mayor en la muestra que la distribución en la población.
```{r}
res <- prop.test(x = 95, n = 160, p = 0.5, 
                 correct = FALSE)

res 
```

La función devuelve:

* el valor del estadístico de prueba chi-cuadrado de Pearson.
* un valor p
* intervalos de confianza del 95%
* una probabilidad estimada de éxito (la proporción de hombres en contra)

**Interpretación**: El valor p de la prueba es 0.01771, que es menor que el nivel de significación alfa = 0.05. Podemos concluir que la proporción de hombres en contra es significativamente diferente de 0.5 con un valor de p = 0.01771.

Tenga en cuenta que:

si desea comprobar si la proporción de hombres en contra es inferior a 0.5 (prueba de una cola), escriba esto:
```{r}
prop.test(x = 95, n = 160, p = 0.5, correct = FALSE,
           alternative = "less")
```

O, si desea probar si la proporción de hombres en contra es mayor a 0.5 (prueba de una cola), escriba esto:
```{r}
prop.test(x = 95, n = 160, p = 0.5, correct = FALSE,
              alternative = "greater")
```

---

### **2. Prueba Z de dos proporciones**

#### **¿Qué es la prueba z de dos proporciones?**

La prueba z de dos proporciones se utiliza para comparar dos proporciones observadas.

Por ejemplo, tenemos dos grupos de individuos:

* Grupo A, con educación superior completa: n = 500
* Grupo B, solo con educación básica completa: n = 500

El número de individuos **en contra del enfoque** en cada grupo es el siguiente:

Grupo A, con educación superior completa: n = 500, 490 en contra, pA=490/500=98
Grupo B, solo con educación básica completa: n = 500, 400 en contra, pB=400/500=80

En esta configuración:

* La proporción total de individuos **en contra** es p=(490+400)/(500+500)=89
* La proporción general de individuos **a favor** es q=1−p=11

Queremos saber si las proporciones de individuos en contra son las mismas en los dos grupos de individuos.

##### **Preguntas típicas de investigación**

* ¿la proporción observada en el grupo A (pA) es igual a la proporción observada en el grupo (pB)?
* ¿la proporción observada en el grupo A (pA) es menor que la proporción observada en el grupo (pB)?
* ¿la proporción observada en el grupo A (pA) es mayor que la proporción observada en el grupo (pB)?

En estadística, podemos definir la hipótesis nula correspondiente (H0) de la siguiente manera:

* H0:pA=pB
* H0:pA≤pB
* H0:pA≥pB

Las hipótesis alternativas correspondientes (Ha) son las siguientes:

* Ha:pA≠pB (diferente)
* Ha:pA>pB (mayor)
* Ha:pA<pB (menor)

Tenga en cuenta que:

Las hipótesis 1) se denominan pruebas de dos colas
Las hipótesis 2) y 3) se denominan pruebas de una cola.

#### **¿Cómo interpretar los resultados?**

##### a. **Tamaños de muestra pequeños**

La prueba de probabilidad exacta de Fisher es una excelente técnica no paramétrica para comparar proporciones, cuando las dos muestras independientes son pequeñas.

##### b. **Muestras de gran tamaño**

* si |z|<1.96, entonces la diferencia no es significativa al 5%
* si |z|≥1.96, entonces la diferencia es significativa al 5%

#### **Implementación en R**

**prop.test(x, n, p = NULL, alternative = "two.sided", correct = TRUE))**

* x: un vector de conteos de éxitos

* n: un vector de ensayos de conteo

* alternativa: una cadena de caracteres que especifica la hipótesis alternativa

* correct: una indicación lógica de si se debe aplicar la corrección de continuidad de Yates cuando sea posible

#### **Procesamiento de datos**

Queremos saber si las proporciones de individuos en contra son las mismas en los dos grupos de individuos.
```{r}
res <- prop.test(x = c(490, 400), n = c(500, 500), correct = FALSE)

res 
```

La función devuelve:

* el valor del estadístico de prueba chi-cuadrado de Pearson.
* un valor p
* intervalos de confianza del 95%
* una probabilidad estimada de éxito (la proporción de individuos en contra en los dos grupos)

**Interpretación**: El valor p de la prueba es 2,36310^{-19}, que es menor que el nivel de significancia alfa = 0,05. Podemos concluir que la proporción de individuos en contra es significativamente diferente en los dos grupos con un valor de p = 2.36310^{-19}.

Tenga en cuenta que:

si desea probar si la proporción observada de individuos en contra en el grupo A (pA) es menor que la proporción observada de individuos en contra en el grupo (pB), escriba esto:

```{r}
prop.test(x = c(490, 400), n = c(500, 500),
           alternative = "less")
```

O, si desea probar si la proporción observada de individuos en contra en el grupo A (pA) es mayor que la proporción observada de individuos en contra en el grupo (pB), escriba esto:
```{r}
prop.test(x = c(490, 400), n = c(500, 500),
              alternative = "greater")
```

---

### **3. Prueba de bondad de ajuste chi-cuadrado**

#### **¿Qué es la prueba de bondad de ajuste chi-cuadrado?**

La prueba de bondad de ajuste chi-cuadrado se utiliza para comparar la distribución observada con una distribución esperada, en una situación en la que tenemos dos o más categorías en datos discretos. En otras palabras, compara múltiples proporciones observadas con probabilidades esperadas.

Por ejemplo, pedimos a ciudadanos evaluar el desempeño de la Policía Nacional del Perú y encontramos que 81 respondieron "muy malo", 50 "malo" y 27 "bueno".

**Pregunta 1:**
¿Son estas categorías igualmente comunes?

Si estas categorías se distribuyeran por igual, la proporción esperada sería 1/3 para cada una de las categorías.

**Pregunta 2:**
Suponga que, en la región donde recopilamos los datos, durante el año anterior, la proporción de evluaciones "muy malo", "malo" y "bueno" es 3:2:1 (3+2+1 = 6). Esto significa que la proporción esperada es:

* 3/6 (= 1/2) para "muy malo"
* 2/6 ( = 1/3) para "malo"
* 1/6 para "bueno"

Queremos saber si hay alguna diferencia significativa entre las proporciones observadas y las proporciones esperadas.

##### **Hipótesis estadísticas**

* Hipótesis nula (H0): No hay diferencia significativa entre el valor observado y el esperado.
* Hipótesis alternativa (Ha): Hay una diferencia significativa entre el valor observado y el esperado.


#### **Implementación en R**

**chisq.test(x, p)**

* x: un vector numérico
* p: un vector de probabilidades de la misma longitud que x.

#### **Procesamiento de datos**

¿Las categorías son igualmente comunes?
```{r}
evaluacion <- c(81, 50, 27)
res <- chisq.test(evaluacion, p = c(1/3, 1/3, 1/3))
res
```

La función devuelve: el valor del estadístico de prueba chi-cuadrado ("X-cuadrado") y un valor p.

**Interpretación**: El valor p de la prueba es 8,80310^{-7}, que es menor que el nivel de significación alfa = 0.05. Podemos concluir que las categorías no tienen una distribución común significativa con un valor p = 8.80310^{-7}.

**OJO**: Tenga en cuenta que la prueba de chi-cuadrado debe usarse solo cuando todos los valores esperados calculados son mayores que 5.

Respuesta a P2 comparando las proporciones observadas con las esperadas
```{r}
81/158 #--> 1/2 = 0.5
50/158 #--> 1/3 = 0.33
27/158 #--> 1/6 = 0.17
```


```{r}
evaluacion <- c(81, 50, 27)
res <- chisq.test(evaluacion, p = c(1/2, 1/3, 1/6))
res
```

**Interpretación**: El valor p de la prueba es 0.9037, que es mayor que el nivel de significación alfa = 0.05. Podemos concluir que las proporciones observadas no son significativamente diferentes de las proporciones esperadas.



